臺灣高等法院民事判決　　　　　　　　 96年度上易字第269號
上　訴　人　乙○○
被　上訴人　甲○○
訴訟代理人　林耀泉律師
　　　　　　林蓓珍律師
　　　　　　許碩芳律師
　　　　　　林佩樺律師
上列當事人間請求履行契約事件，上訴人對於中華民國95年12月
29日臺灣桃園地方法院95年度訴字第1260號第一審判決提起上訴
，本院於96年6月6日言詞辯論終結，判決如下：
    主      文
上訴駁回。
第二審訴訟費用由上訴人負擔。
    事實及理由
一、被上訴人起訴主張：上訴人於民國93年4月5日與伊簽立協議
    書(下稱系爭協議書)，約定：「茲本人乙○○（即上訴人）
    因積欠徐祖平（即被上訴人）新台幣 (下同) 伍佰萬元整，
    雙方協議於93年12月31日前分期攤還壹佰萬元整，餘款肆佰
    萬元整分伍年內任期攤還…」等語，依據上開協議書內容，
    其中1百萬元之履行期 ，業於93年12月31日屆至，詎上訴人
    迄今尚未履行，爰依系爭協議書之約定，請求上訴人依約履
    行等語。並聲明：(一)上訴人應給付被上訴人100萬元 ，及
    自民國95年8月22日起至清償日止 ，按年息百分之五計算之
    利息。(二)願供擔保請准宣告假執行。
二、上訴人則以：(一)據系爭協議書「茲本人乙○○因積欠徐祖
    平新台幣伍佰萬元整」之文義言，意指在該協議書之前，被
    上訴人與上訴人間已有債權債務關係存在，然被上訴人未具
    體舉證該債務為何。又刑事訴訟認定之事實非當然有拘束民
    事訴訟判決之效力，被上訴人固於刑事程序獲無罪判決，然
    僅係因刑事程序所要求之嚴格證明，使被上訴人之犯罪不能
    證明，並非等同於民事上上訴人即積欠被上訴人債務。(二)
    系爭協議書之簽立乃因被上訴人夥同訴外人劉宗杰等人（下
    稱被上訴人等人）強逼上訴人簽立在法律上全然與上訴人無
    關之債務清償協議書，且上訴人已於94年1 月10日以存證信
    函撤銷該受脅迫之意思表示。(三)被上訴人僅對訴外人順豐
    科技股份有限公司（下稱順豐公司）間有債權存在，對於上
    訴人並無任何債權存在；另上開協議書並非債務承擔，被上
    訴人自不得就順豐公司之債務要求上訴人承擔，上訴人亦無
    需為協議書上根本不存在之債務負責等語，資為抗辯。並聲
    明：(一)被上訴人之訴駁回。(二)如受不利之判決，願供擔
    保請准宣告免為假執行。
三、原審判決如被上訴人起訴之聲明，上訴人聲明不服，求為廢
    棄原判決，並判決駁回被上訴人在第一審之訴。被上訴人則
    求為駁回上訴。
四、經查，被上訴人於93年4月5日上午11時30分許在台北縣林口
    鄉○○路325號竹林山寺，巧遇上訴人及其家人 ，因順豐公
    司前向被上訴人借款未還，而上訴人除係該公司股東外，亦
    曾轉交前揭借款之部分款項及支票，故被上訴人乃向上訴人
    表明催討之意，迨上訴人與其父母入寺參拜完畢後，上訴人
    即坐上被上訴人所開車號46 88-FE號汽車，另由劉宗杰駕駛
    上訴人所有車號8626-FS號汽車搭載上訴人之家人 ，駛往上
    訴人位於桃園縣觀音鄉○○路○段1273號住處 。抵達該處後
    ，被上訴人等人與上訴人即在1樓討論前揭債務問題 ，上訴
    人之家人均至2樓，嗣由被上訴人寫系爭協議書 ，由上訴人
    在立書人處簽名捺印，再由劉宗杰在見證人處簽名捺印，其
    後被上訴人等人即行離去，而上訴人迄未給付被上訴人依系
    爭協議書約定應於93年12月31日前清償完畢之1百萬元等事
    實，業據被上訴人提出系爭協議書影本為證 （見原審卷第6
    頁），且為上訴人所不爭執，並經原審依上訴人聲請調閱本
    院93年度上易字第1473號中上訴人甲○○、劉宗杰被訴妨害
    自由案件刑事卷宗（含臺灣板橋地方法院檢察署93年度偵字
    第15 218號、臺灣板橋地方法院94年度易字第40號刑事卷，
    下稱本件刑事案件）核閱屬實，應堪信為真實。
五、兩造爭執之事項：
(一)、上訴人是否受被上訴人脅迫而簽立系爭協議書？
(二)、上訴人遭脅迫而為意思表示後，是否已依民法第93條規定
      ，於脅迫終止後1年內撤銷該受脅迫之意思表示？
(三)、上開協議書若未遭上訴人撤銷，被上訴人是否得依協議書
      請求？
六、本院得心證之理由：
(一)、按當事人主張有利於己之事實者，就其事實有舉證之責任
      ，民事訴訟法第277條前段定有明文 。次按，被脅迫而為
      意思表示者，表意人得撤銷其意思表示，民法第92條第1
      項前段定有明文。又被脅迫而為意思表示者，表意人固得
      撤銷其意思表示，惟主張被脅迫而為表示之當事人，應就
      此項事實負舉證之責任（最高法院21年上第2012號判例意
      旨參照）。被上訴人既對上訴人主張因脅迫方簽下系爭協
      議書之事實否認，揆諸前揭說明，上訴人自應就其抗辯負
      擔舉證之責。
(二)、次按，民法第92條規定所謂因被脅迫而為意思表示，係指
      因相對人或第3人以不法危害之言語或舉動加諸表意人，
      使其心生恐怖，致為意思表示而言（最高法院87年度台上
      字第2173號判決意旨參照）。又按，刑事訴訟判決所認定
      之事實，固非當然有拘束民事訴訟判決之效力，但民事法
      院調查刑事訴訟原有之證據，而斟酌其結果以判斷事實之
      真偽，並於判決內記明其得心證之理由，即非法所不許（
      最高法院69年台上字第2674號及49年台上字第929號判例
      意旨參照）。本件兩造既已聲明引用本件刑事訴訟之卷證
      資料，本院自得調查刑事訴訟中原有之證據，斟酌其結果
      以判斷其事實。關於本件上訴人是否受脅迫而在系爭協議
      書之立書人處簽名捺印乙節，上訴人雖以：其夫婦並非毫
      無智識之人，豈有可能在全無義務情況下簽立鉅額債務清
      償之協議書等語置辯，並請求調閱本件刑事案件卷內之訴
      訟資料以明是否確有上揭脅迫情事。然查，上訴人辯稱受
      被上訴人等脅迫等語，固有上訴人及訴外人即上訴人之妻
      王美珠於本件刑事案件中之指訴、系爭協議書1份及支票7
      張附於本件刑事案件卷內為證，惟上訴人於本件刑事案件
      中僅稱：被上訴人對其稱要其還錢，不然要找其父母親處
      理等語（見本件刑事案件93年度偵字第15218號 ，以下稱
      偵查卷，第38頁反面），而此等言語是否帶有加害之意或
      使人心生畏懼，雖應與上訴人年邁之父母親當時亦在現場
      ，且其母親有心臟病之客觀情形綜合以觀，然其父母親在
      上揭竹林山寺時，既已對被上訴人向上訴人討債之經過，
      業已親自見聞，未有身心不適之狀況，倘再直接請上訴人
      父母一起來討論債務問題，客觀上是否當然會引發上訴人
      母親之心臟病，則涉及討論之方式及時間、其母患病程度
      及醫療控制等因素，然從上訴人於本件刑事案件檢察官訊
      問時陳稱：「…徐祖平說順豐3千萬債務要我處理 ，要我
      自行認要扛多少，我問他要我扛多少 ，他說要他決定就3
      千萬全扛，我不同意，雙方僵持很久，他一定要我說一個
      數字，所以我就堅持不說，後來他就說因為我是公司股東
      ，要負責500萬元，我當時不得不同意 ，因為他們堅持若
      我不處理，要我父母處理，所以就寫協議書…」等語觀之
      （見偵查卷第73頁），談判過程被上訴人並未使用暴力或
      恐嚇言語，上訴人在談判過程中仍可維持意志自由，故可
      與被上訴人僵持很久，且上訴人亦因其本身為順豐公司股
      東而同意負責，況被上訴人如確有脅迫情事，當可強令上
      訴人承擔全部3千萬元之債務 ，始屬合理，應無僅由上訴
      人承擔其中六分之一債務之理，綜合各項情事以觀，尚難
      認定上訴人係因受被上訴人不法危害之言語或舉動，使其
      心生恐怖而為意思表示，自不能遽因上訴人稱其已受脅迫
      之主觀認知，即判定被上訴人在客觀上已達惡害告知之程
      度。又王美珠於上訴人在系爭協議書上簽名捺印之時係在
      2樓，並未親眼見聞其簽署之經過 ，渠亦稱並未聽見被上
      訴人及上訴人在2樓講話之內容 （見偵查卷第47頁），故
      渠所言亦不能證明上訴人已遭被上訴人脅迫，另支票7張
      則僅係被上訴人主張伊對順豐公司有4千餘萬元債權之憑
      據，亦不能據以認定上訴人曾遭受脅迫。況由上訴人在本
      件刑事案件一審審理時陳述：「（問：甲○○與劉宗杰在
      你家停留多久？）至少有2個小時以上… 」、「（問：你
      在何時報警？）是我太太在2樓報警，我當時人在1樓沒有
      辦法報警」、「（問：這段時間家人有無下樓？）我父母
      親倒茶給他們喝後，即上樓去」、「（問：警察在何時到
      你家？ ）甲○○他們走後約過5到10分鐘。警察沒有看到
      甲○○」等語以觀（見本件刑事案件一審卷第84、88、90
      頁），可知王美珠返抵家門後，其行動如受到限制，卻未
      打電話報警向外求援，則上訴人是否業已受到脅迫，即屬
      有疑。次查，上訴人於本件刑事案件一審審理時陳述：「
      警察來後，沒看到甲○○，警察留下電話給我，後來下午
      3點多 ，警察來電，告訴我像這種情形，可能會構成恐嚇
      ，還有民事賠償，問我要不要告」、「警察是對我說，如
      果是民事糾紛，他們無法處理，如果要告恐嚇及妨害自由
      ，他們可受理，我說我要跟律師討論，律師討論之後，決
      定要提出告訴，就對警察說，我要告。警察才安排時間通
      知我去製作筆錄」、「（問：律師如何分析？）律師說如
      果沒有告他的，那5百萬元的協議書 ，就要由我承擔，可
      是我根本支付不出來」等語（見本件刑事案件一審卷第89
      頁），可知上訴人乃因在與律師討論後，為避免影響其民
      事上之權利義務關係，而決意提出本案告訴，至為顯然，
      故其於簽署系爭協議書當時，是否確實受到脅迫，亦有疑
      問。揆諸首開說明，尚難認上訴人已盡舉證之責證明簽立
      系爭協議書是因被上訴人脅迫而為意思表示，所辯不足信
      採。
(三)、綜上，上訴人並未證明其係遭受脅迫始簽立系爭協議書。
      退而言之，上訴人所稱其於93年4月5日受有脅迫縱然屬實
      ，惟按，非對話而為意思表示者，其意思表示，以通知達
      到相對人時，發生效力，又被脅迫而為意思表示之撤銷，
      應於發見脅迫終止後，1年內為之。民法第95條第1項前段
      、第93條前段分別定有明文 。上訴人抗辯其於94年1月10
      日發出存證信函撤銷以系爭協議書所為之意思表示，該存
      證信函並已於94年1月11日到達被上訴人等語 ，然為被上
      訴人所否認，上訴人雖以：本件刑事案件二審法院審理時
      於94年10月26日曾提示該存證信函，被上訴人並無意見，
      可知被上訴人確有收到該存證信等語為辯。惟查，上開期
      日被上訴人受提示者乃係附於本件刑事案件偵查卷第95、
      96頁之存證信函，而該存證信函並無郵局收寄之戳印，且
      該存證信函之提出附卷，乃係因上訴人之告訴人代理人以
      之請求承辦檢察官告知被上訴人之住所以利送達，然為檢
      察官以：「所請於法不合，礙難准許」等語發函拒絕之（
      見本件刑事案件偵查卷第92-97頁 ），足認上開所提示之
      存證信函並未投寄。且本件刑事案件二審法院於提示時亦
      未論及被上訴人是否曾收受或何時收受該存證信函之問題
      ，是被上訴人雖於經提示該存證信函後表示無意見（見本
      件刑事案件二審卷第43頁），亦不足以證明被上訴人於94
      年4月5日前曾收到上訴人以上開存證信函所為撤銷系爭協
      議書之意思表示。復上訴人嗣後亦未能就上訴人於94年4
      月5日前即曾對被上訴人為撤銷遭脅迫之意思表示之事實
      舉證以實其說，則上訴人辯稱：其以系爭協議書所為意思
      表示，業經其依民法第92條、93條之規定，以上述存證信
      函之送達撤銷云云，不足憑採。
(四)、末按，第3人與債權人訂立契約承擔債務人之債務者，其
      債務於契約成立時，移轉於該第3人。當事人互相表示意
      思一致者，無論其為明示或默示，契約即為成立，民法第
      300條、第153條第1項亦有明文 。當事人意思表示可為對
      話或非對話，而分別依民法第94條、第95條發生效力。又
      契約應以當事人立約當時之真意為準，而真意何在，又應
      以過去事實及其他一切證據資料為斷定之標準，不能拘泥
      文字致失真意 。最高法院著有19年上字第453號判例意旨
      可資參照。查上訴人於本件刑事案件偵查中曾陳稱：「…
      徐祖平說順豐3千萬債務要我處理，要我自行認要扛多少
      ，我問他要我扛多少 ，他說要他決定就3千萬全扛，我不
      同意，雙方僵持很久，他一定要我說一個數字，所以我就
      堅持不說，後來他就說因為我是公司股東 ，要負責500萬
      元，我當時不得不同意…」等語，已如前述，足見兩造簽
      立系爭協議書約定：「茲本人乙○○（即上訴人）因積欠
      徐祖平（即被上訴人）伍佰萬元整，雙方協議於93年12月
      31日前分期攤還壹佰萬元整，餘款肆佰萬元整分伍年內任
      期攤還… 」等語，係就上訴人以第3人身分承擔債務人順
      豐公司3千萬元債務中之5百萬元，而與債權人即被上訴人
      成立之債務承擔契約，復就其給付方式加以約定，核系爭
      協議書之性質即前揭所謂之「債務承擔契約」，兩造均為
      該契約之當事人 ，自應受其拘束，且該5百萬元之債務於
      系爭協議書成立時，即已移轉於上訴人，堪予認定。是上
      訴人一再以被上訴人未就兩造間確有該5百萬元之債權債
      務關係舉證證明之，而辯稱：被上訴人不得持系爭協議書
      向其請求已屆期之1百萬元之給付云云 ，洵屬無據。至於
      被上訴人雖主張系爭協議書係類似於和解之無名契約云云
      ，而與本院上開認定尚有未合，惟法律適用原屬法院職權
      ，本即不受當事人主張之拘束，故被上訴人上開主張尚不
      影響於本件之結論，附此敘明。
七、綜上所述，上訴人因與被上訴人成立債務承擔契約即系爭協
    議書，而承擔順豐公司對被上訴人所負5百萬元之債務 ，復
    約定其中1百萬元應於93年12月31日前給付完畢 ，而上訴人
    屆期並未清償乙節，已可認定，上訴人辯稱：系爭協議書係
    受脅迫所為之意思表示，已依法撤銷及兩造間並無債權債務
    關係云云，因乏實證，均無可採。從而，被上訴人依兩造間
    所成立之系爭協議書 ，請求上訴人給付1百萬元及僅自起訴
    狀繕本送達之翌日即95年8月22日（見原審卷第19頁 ）起至
    清償日止，按年息5%計算之利息，為有理由，應予准許，原
    審為被上訴人勝訴之判決，並依兩造之聲請，分別酌定相當
    金額宣告准、免假執行，並無違誤，上訴論旨指摘原判決不
    當，求予廢棄改判，為無理由，應予駁回。
八、本件事證已臻明確，兩造其餘之主張、陳述及所提之證據資
    料，核與判決結果無何影響，爰不一一論述，附此敘明。
九、據上論結，本件上訴為無理由，依法判決如主文。
中　　華　　民　　國　　96　　年　　6 　　月　　20　　日
                    民事第十二庭
                        審判長法  官  張宗權
                              法  官  王麗莉
                              法  官  陳永昌
正本係照原本作成。
不得上訴。
中　　華　　民　　國　　96　　年　　6 　　月　　22　　日
　　　　　　　　　　　　    　書記官  董曼華
